台灣高等法院台中分院刑事判決　　　　　　　　　　九十三年度上訴字第一八號
　　上　訴　人
　　即　被　告　甲○○
右上訴人因偽造文書等案件，不服臺灣台中地方法院九十二年度訴字第一六六四號中
華民國九十二年十二月二十六日第一審判決（起訴案號：臺灣台中地方法院檢察署九
十二年度偵字第二七九三號），提起上訴，本院判決如左：
      主  文
上訴駁回。
      事  實
一、甲○○於民國八十九年六月十九日應召入伍，經分配至陸軍步兵臺中成功嶺一九
    二旅步四營服義務役。其於服役期間，結識同部隊擔任醫務士、自稱「吳維君」
    不詳真實姓名年籍之成年男子，進而知悉「吳維君」有代人偽造診斷證明書使役
    男藉以辦理因病停役之情形。甲○○明知自己並不符合因病停役之條件，詎為求
    免予繼續服役，竟與「吳維君」共同基於意圖免除兵役、偽造公文書、行使偽造
    公文書、使公務員登載不實及行使使公務員登載不實公文書之犯意聯絡，於八十
    九年九月一日，由「吳維君」陪同甲○○前往位在臺北市○○路○段四○號之國
    防大學國防醫學院三軍總醫院（下稱三軍總醫院）掛號看骨科，再於就診後，由
    甲○○持「吳維君」事先偽造完成於當日所交付，其上記載甲○○經三軍總醫院
    劉敏英醫師診斷結果，患有「第五腰椎第一薦腸椎間盤突出併神經壓迫、第四、
    五腰椎椎間盤突出、經核磁共振確定陸個月內無法痊癒」等內容之三軍總醫院診
    斷證明書（稿）之公文書，行使交付予三軍總醫院負責核發診斷證明書正本職務
    之該管公務員，使不知情且不具實質審查權限之該管公務員，誤以上開診斷證明
    書（稿）確係由三軍總醫院劉敏英醫師所制作，因而將該診斷證明書（稿）上之
    不實事項，登載於其職務上所掌之三軍總醫院診斷證明書正本之公文書上，交付
    予甲○○。甲○○取得該診斷證明書正本後，隨即於八十九年九月三、四日間，
    持之向其服役單位，偽為疾病，據以辦理因病停役手續，並於八十九年十月十三
    日，獲准停役而離營，足以生損害於國防部、該部隊辦理役男徵兵、服役事項之
    正確性與三軍總醫院對於役男診斷證明書開立、核發之正確性及劉敏英本人。
二、案經板橋憲兵隊移送臺灣板橋地方法院檢察署檢察官呈請臺灣高等法院檢察署檢
    察長移轉臺灣臺中地方法院檢察署檢察官偵查起訴。
      理  由
一、被告甲○○承認右揭持「吳維君」所交付之診斷證明書（稿）換發取得診斷證明
    書正本，再據以辦理並獲准因病停役離營之事實，雖矢口否認其事先與「吳維君
    」有免除兵役或偽造文書之犯意聯絡，其於原審及本院審理時另以書狀辯稱：伊
    是因為當兵期間有腰酸背痛之毛病，經常到醫務所就醫，「吳維君」告訴伊如果
    是骨頭脊椎方面的問題，要去三軍總醫院看比較準確，所以就由「吳維君」開轉
    診單讓伊去三軍總醫院掛號看骨科，就診時醫師有開單叫伊作檢查，「吳維君」
    說這個不用作檢查，就拿一張診斷證明書稿給伊，並帶伊換正式的診斷證明書，
    換到後「吳維君」叫伊把診斷證明書拿回營裡辦理停役，伊有懷疑「吳維君」拿
    給伊的診斷證明書稿是假的，但是不敢確定，因此伊並無共同犯意聯絡，且原審
    量刑過重，請求斟酌伊並無推諉卸責，量處一年以下刑度云云。
二、本院查：
  (一)前開被告所持之診斷證明書（稿），並非三軍總醫院劉敏英醫師所簽發，其上印
    文亦非劉敏英醫師之印章一節，業據證人劉敏英於偵訊時證述明確（見四六六八
    號偵卷第三二頁），並有劉敏英醫師出具之會辦意見影本附卷可稽（同上偵卷第
    一二頁），其上載明：「經查陳偉家、甲○○、黃田東等三員之診斷證明皆非本
    人手稿，印鑑亦不正確」等語，足見該診斷證明書（稿）確屬偽造無誤。
  (二)依被告入伍時自行填寫之新兵重大疾病就診記錄卡所示（見原審卷第四一頁），
    在骨骼及關節疾病方面，被告僅勾選「骨折」此項目，而未勾選「椎間盤突出或
    坐骨神經痛」等其他項目，參以被告另於本院準備程序時供稱：伊在入伍之前腰
    椎就有不舒服情形，但均只到民間國術館治療，從未在醫院接受診療。八十九年
    十月停役後，亦未因腰椎問題至醫院就診，可見被告明知自己並未患有椎間盤突
    出或其他符合停役條件之疾病。
  (三)被告於九十二年三月五日檢察官偵查訊問時供稱：伊至三軍總醫院診療時，醫師
    問伊有什麼不舒服，伊表示站久了腳會麻，醫師即寫了一個檢查單，叫伊去檢查
    ，同時表示一個星期後再至醫院看檢查結果。出來以後看到「吳維君」，他表示
    不用，並交付一張診斷証明書稿等語。被告既未依診療醫師之指示，前往接受檢
    查，亦未於檢查後一周前往醫院了解檢查結果且被告就診當日實際上並未依該診
    斷證明書（稿）記載進行核磁共振檢查。依此情狀，一般人均得判斷該診斷證明
    書（稿）應係出於偽造，被告當時已為成年人，對此當無不知之理，竟仍持之換
    取診斷證明書正本，更據以辦理因病停役手續，顯見被告事前與「吳維君」對於
    以偽造診斷證明書辦理因病停役之事已有犯意聯絡。
  (四)此外，復有前述偽造之診斷證明書（稿）、診斷證明書、三軍總醫院九十二年七
    月三十一日集運字第○九二○○一四九二一號函檢送之被告病歷資料、臺中縣後
    備司令部九十二年十一月五日朔信字第○九二○○○九七五九號函檢送之被告兵
    籍資料在卷可憑（見原審卷第二○至二六、三四至四四頁），被告所辯應係事後
    卸責之詞，不足採信。本件事證明確，被告犯行堪以認定。
三、查被告行為後，陸海空軍刑法已於九十年九月二十八日修正公布，並自九十年十
    月二日起施行。經比較修正後陸海空軍刑法第三十七條第一項詐偽妨害兵役罪之
    法定刑（一年以上七年以下有期徒刑），與修正前陸海空軍刑法第八十九條第一
    項詐偽妨害兵役罪之法定刑（三年以下有期徒刑）結果，以修正前陸海空軍刑法
    第八十九條第一項規定較有利於被告，自應依刑法第二條第一項但書規定，適用
    較有利於被告之舊法處斷。
四、被告持冒用三軍總醫院劉敏英醫師名義所開立之診斷證明書（稿），換取診斷證
    明書正本，並據以辦理並獲准因病停役，其所為顯足以生損害於國防部、該部隊
    辦理役男徵兵、服役事項之正確性與三軍總醫院對於役男診斷證明書開立、核發
    之正確性及劉敏英本人。核其所為，係犯刑法第二百十六條、第二百十一條之行
    使偽造公文書罪與同法第二百十六條、第二百十四條之行使使公務員登載不實公
    文書罪及修正前陸海空軍刑法第八十九條第一項之詐偽妨害兵役罪。被告偽造公
    文書、使公務員登載不實後持以行使，偽造公文書、使公務員登載不實之低度行
    為應為其後行使偽造公文書、行使使公務員登載不實公文書之高度行為所吸收，
    均不另論罪。被告與自稱「吳維君」不詳真實姓名年籍之成年男子間，就右揭犯
    行，有犯意聯絡及行為分擔，均為共同正犯。被告所犯上開三罪間，有手段目的
    之牽連關係，應依刑法第五十五條規定，從情節較重之行使偽造公文書罪處斷。
五、原審因而適用刑事訴訟法第二百九十九條第一項前段，（修正前）陸海空軍刑法
    第八十九條第一項，刑法第十一條前段、第二條第一項但書、第二十八條、第二
百十六條、第二百十一條、第二百十四條、第五十五條、第二百十九條，罰金罰
    鍰提高標準條例第一條前段等規定，並審酌被告犯罪之動機在於逃避兵役，其持
    偽造軍醫院證明辦理停役獲准之手段，已侵害國家兵役制度之公平性，事後承認
    部分犯行等一切情狀，量處有期徒刑一年四月，並依法沒收偽造三軍總醫院診斷
    證明書（稿）上偽造之「劉敏英」署名一枚、印文三枚，其認事用法核無違誤，
    量刑亦屬允當，上訴意旨猶執陳詞否認犯罪，其上訴為無理由，應予駁回。
六、被告前因恐嚇案件，經法院判處有期徒刑一年六月確定，於八十九年二月三日假
    釋，嗣於八十九年九月九日假釋期滿。被告本案最後犯罪行為即行使交付偽造之
    三軍總醫院診斷證明書正本予服役單位之時間，依其所述，係在就診即八十九年
    九月一日過後二、三日，約在八十九年九月三、四日間，並非在八十九年九月九
    日假釋期滿後，故本件被告並無論以累犯及依累犯規定加重其刑之適用，併予敘
    明。
七、被告經合法傳喚，無正當理由而不到庭，爰不待其陳述，逕行判決。
八、據上論斷，應依刑事訴訟法第三百六十八條、第三百七十一條，判決如主文。
本案經檢察官乙○○到庭執行職務。
中      華    民      國    九十三   年     三       月    二十四    日
                                    臺灣高等法院臺中分院刑事第四庭
                                          審判長法  官  洪  耀  宗
                                                法  官  江  德  千
                                                法  官  劉  登  俊
右正本證明與原本無異。
如不服本判決應於收受送達後十日內向本院提出上訴書狀，其未敘述上訴之理由者並
得於提起上訴後十日內向本院補提理由書（均須按他造當事人之人數附繕本）。
                                                書記官  鄧  智  惠
中      華      民      國      九十三   年       三      月   二十五   日
                                                                        Ｉ
